【裁判字號】    99,上易,135
【裁判日期】    991012
【裁判案由】    塗銷抵押權設定登記等
【裁判全文】
臺灣高等法院臺南分院民事判決    99年度上易字第135號
上  訴  人  甲○○
訴訟代理人  陳呈雲  律師
被上 訴 人  丙○○
訴訟代理人  吳昆浦  律師
上列當事人間塗銷抵押權設定登記事件，上訴人對於中華民國99
年3月30日臺灣雲林地方法院第一審判決（98年度訴字第380號）
提起上訴，本院於99年9月28日言詞辯論終結，茲判決如下：
    主  文
上訴駁回。
第二審訴訟費用由上訴人負擔。
    事  實
甲、上訴人方面：
一、聲明：(一)原判決廢棄。(二)被上訴人在第一審之訴駁回。(三)第
    一、二審訴訟費用由被上訴人負擔。
二、陳述：除與原判決記載相同者，茲引用之外，補稱略以：
  (一)系爭抵押權之設定係為擔保訴外人乙○○向上訴人借貸之新
    台幣（下同）150萬元，此150萬元並非僅是單一筆借款，而
    係分散為數筆借款。
  (二)按借款人借貸在先，爾後因無法清償，遂以自己所有之土地
    或建築物，抑或由他人（即保證人）提供土地或建築物供為
    設定抵押權資為擔保，在坊間所在多有。被上訴人以其土地
    作為擔保訴外人乙○○向上訴人所借貸將達150萬元，且以
    設定抵押權後或之前，只要上訴人與乙○○、被上訴人等之
    間有金錢（款項）交付或匯款之事實，即足以證實兩造間確
    實有所約定之抵押擔保之債權存在，雖然其間偶有清償部分
    借款，但在尚未全部清償完畢之前，仍為系爭抵押權所擔保
    之範圍。而訴外人乙○○在系爭抵押權設定後，曾多次持票
    據向上訴人借款，此有訴外人乙○○所簽發六紙支票（票款
    總計136萬2500元），上訴人因認為有系爭抵押權為擔保而
    應允借貸，自當在該抵押權所擔保範圍內。
  (三)原審主張之匯款21萬393元、25萬6485元、27萬元、41萬284
    5元、30萬元，共為144萬9723元，那些匯款與本件無關，不
    再主張。
  (四)切結書是寫150萬元，並不是寫50萬元，只是當時是借50萬
    元，因為有抵押權設定的存在，所以上訴人才會陸陸續續借
    款給被上訴人所提供2筆土地擔保的第三人即乙○○，6張支
    票是在設定抵押權之後陸續向上訴人借的，假如沒有設定抵
    押權，上訴人怎麼會再借給乙○○。
  (五)切結書載明「日後借款還清，無財務糾紛後，上訴人需將土
    地設定之權利歸為乙○○所有」，所謂無財務糾紛，當然不
    僅這50萬元，這50萬元是設定時寫這切結書當時說就先借50
    萬元，事後上訴人會陸陸續續再借錢給他們，就是因為有2
    筆土地的抵押權存在。
三、證據：除援用原審提出者外，補提臺灣高等法院判決要旨一
    則、支票影本六紙及退票理由單影本三紙為證。
乙、被上訴人方面：
一、聲明：(一)上訴駁回。(二)第二審訴訟費用由上訴人負擔。
二、陳述：除與原判決記載相同者，茲引用之外，補稱略以：
  (一)系爭約定書已載明「訴外人乙○○向上訴人借款50萬元，以
    訴外人杜傳棋支票60萬元作為擔保，日後借款還清無財務糾
    紛後，上訴人須將土地設定之權利無條件歸還乙○○所有」
    等語，並經乙○○、甲○○簽名於該約定書為據，切結書清
    楚記載如50萬元清償完畢，即應予塗銷抵押權。
  (二)證人乙○○的6張支票的借款雖然是在簽立切結書之後沒錯
    ，但證人乙○○也講了本來要借100萬元，後來只借50萬元
    而已，而且切結書載明借50萬元，還清以後就要塗銷，並未
    記載效力及於以後所有的票據借款。
  (四)證人乙○○又陸續簽發6張支票向上訴人借錢，但不在本件
    抵押權設定擔保之內，如果是在本件抵押權擔保範圍之內，
    就不會寫切結書。
  (五)由此可見，系爭抵押權所擔保之債權僅有50萬元，而且該50
    萬元債務已經由訴外人杜傳棋以面額合計60萬元之支票清償
    而歸於消滅。
三、證據：援用原審提出之證據方法。
丙、本院依職權傳訊證人乙○○到庭。
    理  由
一、被上訴人主張：訴外人乙○○於民國（下同）96年5月間向
    上訴人借款50萬元（預先扣除2個月利息3萬元），由被上訴
    人提供如附表一所示之二筆土地設定抵押權（下稱系爭抵押
    權），並將該二筆土地所有權狀交付上訴人，同時簽發如附
    表二所示本票乙紙為擔保；嗣該50萬元借款由訴外人杜傳棋
    簽發支票六紙、票面總金額60萬元予上訴人提示兌現，上開
    50萬元借款已全數清償，詎上訴人拒不塗銷系爭抵押權登記
    及返還土地所有權狀及擔保之本票，為此，訴請判決命上訴
    人應將如附表一所示之二筆土地所設定系爭抵押權登記塗銷
    ，並將該二筆土地之所有權狀及如附表二所示之本票返還被
    上訴人之判決等語。（原審為上訴人敗訴之判決，上訴人提
    起上訴）
二、上訴人則以：系爭抵押權所擔保的是訴外人乙○○向上訴人
    所借貸款項，當初原本要借100萬元，所以設定150萬元，並
    簽發本票擔保150萬元，第一次借50萬元，另外50萬元訴外
    人乙○○與上訴人約定改天再拿。上開抵押權設定後，訴外
    人乙○○分別於96年11月15日、12月31日及97年1月15日、1
    月31日、5月21日、6月21日簽發支票六紙、票面金額共計13
    6萬2500元向上訴人調借現款，此部分尚未清償。至於系爭
    約定書內容「日後借款還清，無財務糾紛後，甲○○需將其
    土地設定之權利無條件歸為乙○○所有」，是指訴外人乙○
    ○積欠債務都清償完畢才能認為是無債務糾紛，另約定書記
    載之「5月21日匯款50萬元」字句是後來別人寫上去的云云
    ，資為抗辯。
三、兩造不爭執事項：
  (一)被上訴人以如附表一所示之二筆土地為上訴人設定系爭抵押
    權，另交付該二筆土地之所有權狀及簽發一張如附表二所示
    面額150萬元之本票，用以擔保訴外人乙○○向上訴人之借
    款債權，訴外人乙○○實際借得50萬元。
  (二)訴外人杜傳棋以支票六紙、票面金額共計60萬元為訴外人乙
    ○○向上訴人清償借款債務50萬元。
  (三)上訴人與訴外人乙○○曾簽訂約定書一紙，該約定書內容載
    明：「丙○○名下兩筆土地設定為壹佰伍拾萬元正給甲○○
    ，丙○○將其壹佰伍拾萬元權利轉讓給乙○○使用，故乙○
    ○以本人支票陸拾萬元正及杜傳棋支票陸拾萬元正作為擔保
    向甲○○借伍拾萬元正，日後借款還清，無財務糾紛後，甲
    ○○需將其土地設定之權利無條件歸為乙○○所有」。
  (四)以上事項，有土地登記謄本二份及約定書一紙附卷可稽（原
    審港簡調字卷第4至5頁、第15頁），且為兩造所不爭執，堪
    信真正。
四、被上訴人主張「設定系爭抵押權後，訴外人乙○○僅向上訴
    人借得50萬元，該借款業已清償，上訴人應塗銷系爭抵押權
    ，並返還如附表一所示之土地所有權狀及附表二之本票予被
    上訴人」等語，為上訴人所否認，並以前開情詞置辯。是本
    院應審酌者即為：「系爭抵押權所擔保之債權數額是否業已
    全部清償完畢」？經查：
  (一)被上訴人主張「訴外人乙○○原本欲向上訴人借貸金額為10
    0萬元，故將系爭抵押權之擔保債權總額設定為150萬元，然
    上訴人嗣後僅交付50萬元借款，而該50萬元借款已由訴外人
    杜傳棋交付其簽發支票六紙、票面額共計60萬元予上訴人提
    示兌現清償完畢」乙節，提出兩造均不爭執真正之約定書一
    紙為憑（原審港簡調字卷第15頁）；上訴人固不否認訴外人
    乙○○原欲向其借貸100萬元，當次僅交付50萬元，且該50
    萬元借款業已清償之事實（原審港簡調字卷第13頁正面，原
    審卷第21頁反面），惟辯稱：「訴外人乙○○日後仍陸續向
    伊借款，仍屬系爭抵押權擔保之範圍。」云云。經查：
  1.上訴人與訴外人乙○○簽立之系爭約定書內容，前段記載：
    「丙○○名下兩筆土地設定為壹佰伍拾萬元正給甲○○，丙
    ○○將其壹佰伍拾萬元權利轉讓給乙○○使用」等語（原審
    港簡調字卷第15頁），參以兩造均不否認借款人為訴外人乙
    ○○，並非被上訴人，因此該約定書前段所謂「權利轉讓」
    字句，應係被上訴人提供自己財產供訴外人乙○○向上訴人
    借款擔保之意。兩造簽訂之約定書後段並載明：「故乙○○
    以本人支票陸拾萬元正及杜傳棋支票陸拾萬元正作為擔保向
    甲○○借伍拾萬元正，日後借款還清，無財務糾紛後，甲○
    ○需將其土地設定之權利無條件歸為乙○○所有」，並未表
    明「系爭抵押權所擔保上訴人對訴外人乙○○之債權，除上
    開50萬元債權外，尚包括訴外人乙○○續向上訴人其他之借
    款在內」，足認被上訴人主張僅就訴外人乙○○向上訴人特
    定項目之借款為擔保，堪予採信。
  2.訴外人乙○○於本院結證稱：「本來我要借100萬元，但後
    來實際上只借到50萬元。」、「（除了50萬元外，證人有無
    再向上訴人借錢？）本件借款除了50萬元之外沒有其他借款
    。」、「（當時你們寫約定書是何意思？）是為了避免糾紛
    ，是在借錢之前寫的，內容是我太太寫的，當時是說我要借
    100萬元，但實際只借到50萬元，被上訴人的兩筆土地給上
    訴人設定抵押，另外再簽發150萬元的本票，我簽發支票二
    紙面額共60萬元，另外杜傳棋簽發10萬元支票六紙給上訴人
    作為擔保，上訴人拿47萬元給我。」（本院卷第69頁反面）
    ，為上訴人所不否認（原審卷第21頁反面），並有系爭約定
    書在卷足憑（原審港簡調字卷第15頁），堪認本件抵押借款
    金額實際上僅交付50萬元。另上訴人原審訴訟代理人於原審
    98年10月13日言詞辯論期日時，對於上開50萬元借款已由訴
    外人杜傳棋簽發六張支票共60萬元清償完畢，亦稱：「原本
    被告（上訴人）要告原告（被上訴人），但杜傳棋勸被告不
    要告丙○○，他願意簽發六張面額各10萬元的支票替丙○○
    清償，這六張支票被告有提示也有兌現」（原審卷第21頁）
    ，另上訴人於本院供述「有還60萬元沒錯」（本院卷第69頁
    反面），足認訴外人乙○○向上訴人抵押借款50萬元部分業
    已全部清償完畢。
  3.基此，被上訴人提供自己財產設定債權總額150萬元抵押權
    予上訴人，僅供訴外人乙○○預定向上訴人借貸100萬元之
    擔保，惟訴外人乙○○實際上僅借得50萬元，上訴人並與訴
    外人乙○○簽寫約定書一紙載明「系爭抵押權擔保該50萬元
    借款」，嗣該50萬元借款部分，業由訴外人杜傳棋簽發六紙
    面額各10萬元的支票交付上訴人提示兌現清償完畢，應堪採
    信。
  (二)上訴人雖辯稱：系爭約定書「日後借款還清，無財務糾紛後
    ，甲○○需將其土地設定之權利無條件歸為乙○○所有」等
    語，是指訴外人乙○○欠上訴人的債務都清償完畢才能認為
    是無債務糾紛云云。惟系爭抵押權係屬普通抵押權，並未包
    括訴外人乙○○將來積欠上訴人其他債務在內，此觀之土地
    登記謄本之記載甚明，是上訴人所謂「無財務糾紛」之含意
    ，應與系爭合約書上「故乙○○以本人支票陸拾萬元正及杜
    傳棋支票陸拾萬元正作為擔保，向甲○○借伍拾萬元正」之
    記載連貫解讀，亦即在系爭抵押權擔保之特定借款清償完畢
    後，即屬無財務糾紛，縱使訴外人乙○○與上訴人間尚有其
    他金錢借貸關係，亦與系爭抵押權所擔保之特定借款債權無
    涉，且查：
  1.上訴人於原審提出三信商業銀行96年5月15日、5月18日、5
    月21日、6月5日、6月8日、匯款金額分別為21萬393元、25
    萬6485元、27萬元、41萬2845元、30萬元匯款單五紙（原審
    卷第32至36頁）部分，上訴人於本院已表明與本案無涉，且
    不再為訴訟上之之主張（本院卷第81頁反面），本院爰不再
    審究。
  2.上訴人於本院主張「訴外人乙○○於抵押權設定後，仍向伊
    借用136萬2500元，並提出訴外人乙○○簽發之支票六紙為
    證，認仍屬系爭抵押權範圍」云云，茲查，訴外人乙○○簽
    發之支票六紙，其支票日期分別為96年11月15日、12月31日
    及97年1月15日、1月31日、5月21日、6月21日（本院卷第47
    至55頁），係在系爭抵押權設定之後（96年5月23日），固
    為被上訴人所不爭（本院卷第82頁），惟依系爭抵押權設定
    書、約定書及訴外人乙○○上開證言所示，被上訴人以其所
    有不動產擔保訴外人乙○○向上訴人借款範圍，僅訴外人乙
    ○○實際借款50萬元部分，並不包括訴外人乙○○向上訴人
    其餘之借款，業見上述，上訴人主張訴外人乙○○其餘借款
    136萬2500元部分仍屬抵押權範圍，尚非有據，難認有理由
    。
  (三)基上，系爭抵押權所擔保之特定債權僅為50萬元，且經訴外
    人杜傳棋以票面金額合計60萬元之支票六紙清償而消滅，依
    民法第307條規定「債之關係消滅者，其債權之擔保及其他
    從屬之權利，亦同時消滅」，及依抵押權之從屬性原則，系
    爭抵押權亦應同時消滅，被上訴人本於所有權之作用訴請上
    訴人塗銷系爭抵押權登記，洵有理由。又上訴人持有如附表
    一所示之二筆土地之所有權狀及如附表二所示面額150萬元
    之本票，均基於被上訴人提供為訴外人乙○○向上訴人之前
    開特定借款債權之擔保，該特定借款之債權債務關係既已消
    滅，則上訴人持有前開土地所有權狀及本票之法律上原因已
    不復存在，應負返還義務，被上訴人訴請上訴人返還上開土
    地所有權狀及本票，亦無不合，應予准許。
五、綜上所述，系爭抵押權所擔保之債權50萬元業已清償而消滅
    ，系爭抵押權所擔保之債權既不存在，依民法第307條規定
    ，該抵押權亦隨同消滅，則被上訴人本於所有權作用訴請上
    訴人塗銷系爭抵押權登記，並請求返還因借款擔保而交付之
    如附表一、二所示土地所有權狀及本票予被上訴人，洵無不
    合，原審予以准許，為上訴人敗訴之判決，經核並無違誤。
    上訴論旨求予廢棄改判，為無理由，應予駁回。
六、兩造其餘之主張或舉證，經核均與本件判斷之結果不生影響
    ，爰不逐一論述，附此敘明。
據上論結，本件上訴為無理由，依民事訴訟法第449條第1項、第
78條，判決如主文。
中    華    民    國    99    年    10    月    12    日
                  民事第二庭    審判長法  官  陳光秀
                                      法  官  莊俊華
                                      法  官  曾平杉
上為正本係照原本作成。
不得上訴。
中    華    民    國    99    年    10    月    13    日
                                      書記官  葉秀珍
附表一：
┌─┬─────┬──────┬──────┬─┬────┬─────┬───┐
│編│收件字號  │登 記 日 期 │土地座落地號│地│面積（平│權利價值（│設定權│
│號│          │            │            │目│方公尺）│新台幣）  │利範圍│
│  │          │            │            │  │        │          │      │
├─┼─────┼──────┼──────┼─┼────┼─────┼───┤
│１│台資字地第│96年5月23日 │雲林縣麥寮鄉│林│59.34   │150 萬元  │全部  │
│  │030480號  │            │成德段971 之│  │        │          │      │
│  │          │            │2地號       │  │        │          │      │
├─┼─────┼──────┼──────┼─┼────┼─────┼───┤
│２│台資字地第│96年5月23日 │雲林縣麥寮鄉│田│123.08  │150 萬元  │全部  │
│  │030480號  │            │成德段975 之│  │        │          │      │
│  │          │            │2地號       │  │        │          │      │
└─┴─────┴──────┴──────┴─┴────┴─────┴───┘
附表二：
┌────┬─────┬───────┬──────┬──────┐
│票據種類│票號      │金額（新台幣）│發票日      │到期日      │
├────┼─────┼───────┼──────┼──────┤
│本票    │TH0000000 │150萬元       │96年5月17日 │96年5月17日 │
└────┴─────┴───────┴──────┴──────┘

司法院資訊處製作；財團法人民間司法改革基金會備份。
